臺灣高等法院高雄分院民事判決　九十一年度勞上易字第二七號
　　　上　訴　人　　台灣塑膠工業股份有限公司
　　　法定代理人　　乙○○
　　　訴訟代理人　　丙○○
　　　被　上訴人　　己○○
　　　　　　　　　　庚○○
　　　　　　　　　　甲○○
　　　　　　　　　　丁○○
　　　　　　　　　　戊○○
右當事人間給付退休金事件，上訴人對於中華民國九十一年六月七日臺灣高雄地方法
院九十一年勞訴字第三二號第一審判決提起上訴，本院判決如左：
　　　主　　　文
原判決關於命上訴人給付被上訴人己○○部分，及該部分假執行之宣告，並訴訟費用
之裁判，廢棄。
右廢棄部分，被上訴人己○○在第一審之訴及假執行之聲請駁回。
其餘上訴駁回。
第一、二審訴訟費用由上訴人負擔五分之四，餘由被上訴人己○○負擔。
　　　事實及理由
一、本件被上訴人起訴主張，渠等原均為上訴人僱用之員工，其中己○○自六十年十
    月四日任職，至八十八年一月二十日退休，庚○○自六十年十一月一日任職，至
    九十年十一月二十一日退休，甲○○自五十五年三月二十二日任職，至八十九年
    十二月十五日退休，丁○○自六十二年十月六日任職，至九十年一月二十日退休
    ，戊○○自六十四年五月二十八日任職，至九十年十二月十七日退休，上訴人於
    渠等退休時雖曾給付退休金，惟渠等任職期間每個月均固定領有夜點費，其性質
　　上本屬渠等因工作所得之報酬，且為經常性之給與，為工資之一部分，詎上訴人
　　給付退休金時，竟未將夜點費計入平均工資，致分別短少給付被上訴人己○○、
　　庚○○、甲○○、丁○○、戊○○各新台幣（下同）十七萬二千一百二十五元、
　　十九萬九千八百元、十七萬三千二百零五元、十七萬九千三百七十六元、十七萬
　　零六百八十六元，爰依勞動基準法（以下簡稱勞基法）施行前後應適用之法律即
　　台灣省工廠工人退休規則及勞基法之規定，訴請上訴人如數給付，及各均自渠等
　　退休三十日後起算之法定遲延利息。於本院答辯聲明求為(一)上訴駁回。(二)第一、
　　二審訴訟費用由上訴人負擔。
二、上訴人則以：系爭夜點費為上訴人恩惠性及補償性給與，非被上訴人服勞務之對
　　價，且非經常性給付，不屬工資之一部分，況勞基法施行細則第十條第九款已明
    文將夜點費列為非經常性給付，上訴人依此規定予以正名，在每月給付員工薪資
    之所得明細單中載明為夜點費，被上訴人等員工多年來並未異議，自應認勞資雙
    方已就該項給付，性質屬勞基法施行細則第七條第九款所謂之夜點費有所合致，
    自不得計入平均工資核發退休金，另被上訴人己○○於領取退休金時所簽立之收
    據已載明放棄一切請求權，其自不得再行請求補發退休金云云，資為抗辯。於本
    院上訴聲明求為：(一)原判決廢棄(二)被上訴人在第一審之訴及假執行之聲請駁回。
    (三)第一、二審訴訟費用由被上訴人負擔。
三、被上訴人主張，被上訴人己○○、庚○○、甲○○、丁○○、戊○○分係自六十
　　年十月四日、六十年十一月一日、五十五年三月二十二日、六十二年十月六日、
　　六十四年五月二十八日起陸續受僱於上訴人，嗣各於八十八年一月二十日、九十
　　年十一月二十一日、八十九年十二月十五日、九十年一月二十日、九十年十二月
　　十七日均經上訴人以命令退休之方式離職，而上訴人於計算伊等之退休金時，並
　　未將伊等每月可得領取之夜點費計入平均工資之內等事實，業據提出退休金明細
　　表、薪津明細表、所得明細單等在卷（原審雄勞調卷一三－三一頁）為證，且為
　　上訴人所不爭執，自可信為真實。惟上訴人另抗辯以前詞，是本件所應斟酌者，
　　為(一)系爭夜點費應否列入平均工資核發退休金(二)己○○是否因簽立收據而不得再
　　為本件之請求。
四、系爭夜點費應否列入平均工資核發退休金：
　(一)按，工資謂勞工因工作而獲得之報酬，包括工資、薪金及按計時、計日、計月、
    計件以現金或實物等方式給付之獎金、津貼及其他任何名義之經常性給與均屬之
    ，勞基法第二條第三款定有明文。故雇主之給付若屬勞工勞務之對價，且為經常
    性之給與，即為勞基法所謂之工資，而所謂經常性之給與，只要在一般情況下經
　　常可領取之給付即屬之，是雇主具勉勵性，恩惠性之給付，因非勞工提供勞務之
    對價，並非勞基法所謂之工資，又不確定性之給與，亦因不具有經常性，亦不得
    計入工資範圍，而判斷給付是否為勞務之對價，及經常性之給與，應依一般交易
　　觀念決之，其給付名稱如何，則非所間，如此解釋方可防止雇主對勞工因工作而
    獲得之經常性報酬，不以工資之名義而改用其他名義，規避該給付計入平均工資
    內。又勞基法施行細則第十條第九款固明文將夜點費排除於勞基法第二條第三款
    所稱其他任何名義之經常性給與之外，而認非屬工資，惟按是否為工資，應以其
    其給付是否屬勞務之對價及經常性給與為判斷之依據，已如前述，不能僅以給付
    之名稱作為規範之依據，自無從以上開細則條款之規定遽謂系爭夜點費非屬工資
    ，且按該條款將差旅費、差旅津貼、交際費、誤餐費等，具不確定性之支出與夜
    點費並列，則該條款所規範之夜點費自亦應以具有不確定性之支出性質為限，始
　　非在工資之列，而非謂雇主將給與名稱定為夜點費，即認非屬工資，方為的論，
　　上訴人抗辯稱上開細則條款已明文將夜點費列為非經常性給付，系爭夜點費自非
    屬工資，不得計入平均工資內給付退休金云云，自無可取。
　(二)經查，被上訴人主張系爭夜點費之名稱原為夜勤津貼，上訴人為因應勞基法之施
    行，在勞基法施行後始將之更名為夜點費，又上訴人之員工之作業方式分成三班
    制，即早、中、晚三班輪班工作，各員工輪值早、中、晚班之機會大致相同，系
　　爭夜點費係針對有輪中、晚班之員工而核發，其金額係每小時一定數額，且不因
　　職級或作業種類不同而有差別，如未實際值班或經上級同意而由他人代班，則不
　　得領取此項夜點費等情，為上訴人所不爭執，以此系爭夜點費之核發情形觀之，
    被上訴人係在輪值中、晚班始得領取，而輪班中、晚班並已成固定之工作制度，
　　且為被上訴人受僱之際，即已知悉而為勞動契約之內容，此種因特殊工作條件而
　　對勞工加給之現金給付，其本質上應係勞工於該值班時段從事工作之勞務對價，
　　即系爭夜點費已成為兩造間因特定工作條件，形成固定常態工作中可取得之給與
　　，為勞工因提供勞務所得之經常性報酬，即具有勞務對價及經常性給與之性質，
　　應屬工資。
　(三)上訴人雖抗辯系爭夜點費之給付，員工每人每小時均相同，不因工作種類及級職
    而有差別，係雇主為體恤勞工於夜間工作而為之勉勵性、恩惠性、任意性之給與
    ，自非工資云云。惟查：系爭夜點費具有「勞務對價性」及「給與經常性」之性
    質，應認定為工資之一部分，已如前述，並不因其給與之方式係每人每小時之金
    額均固定相同而失其屬於工資性質。況兩造不爭執之工資報酬中伙食津貼、交通
    津貼等，亦不因年資及級職而有所不同，均係採一致性之給付，足見上訴人辯稱
    系爭夜點費乃一致性之給付，即屬勉勵性、恩惠性、任意性之給與，非為工資云
    云，要無足取。又工作時間及場所等均為工作環境之一部分，為與勞務之提出具
    密切相關之工作條件，尤其勞工於夜間工作，其生活作息與常人相反，對勞工之
    身體健康極為不利，故對於夜間工作之勞工給付與日間工作不同之工資，亦屬合
    理的差別待遇，並無違反平等原則之處，上訴人辯稱如將夜點費認定為工資，將
    違反勞動基準法第二十五條「工作相同者，給付同等工資」之平等原則云云，亦
    無理由。
　(四)上訴人又辯稱依勞動基準法第三十九條前段規定，員工於休假日工作者，工資應
    加倍發給，惟被上訴人即使於休假日工作，上訴人並未加倍發給夜點費，可見夜
    點費應非工資云云。惟查上訴人給予被上訴人工資報酬中如伙食津貼、交通津貼
    ，上訴人於被上訴人在休假日工作時亦未加倍發給，但上開項目之給付並不因此
    即認為非工資，自難以休假日工作不加倍發給夜點費，即認系爭夜點費不屬工資
    。
　(五)上訴人另辯稱勞基法施行細則第十條第九款明文將夜點費列為非經常性給與，上
    訴人公司乃據此將原夜勤津貼正名為夜點費，並在每月給付員工薪資之所得明細
    單中載明該筆款項為夜點費，被上訴人等員工多年來依所得明細單收受系爭夜點
    費，從未異議，自應認勞資雙方對系爭夜點費之給付其性質屬於勞基法施行細則
    第十條第九款所謂之不屬經常性給與性質之夜點費已有合致云云，然被上訴人否
    認本件兩造勞資雙方已有上開之合意，被上訴人每月收受上訴人核發之所得明細
    單而未提出異議，充其量僅能認為被上訴人對於上訴人給付薪資之明細沒有異議
　　，上訴人將之擴充解為兩造對系爭夜點費給付之性質屬於勞基法施行細則第十條
　　第九款所謂之不屬經常性給與性質之夜點費已有一致之合意云云，顯不可取。
　(六)綜上，系爭夜點費屬工資性質，自應計入平均工資內，據以計算退休金。
五、被上訴人己○○是否因簽立收據而不得再為本件之請求：
　　經查，被上訴人己○○在退休後於八十八年二月十九日簽立之收據載明：「茲收
    到貴公司給付退休金計新台幣貳佰壹拾柒萬伍仟玖佰柒拾貳元正，且爾後不再要
    求其他給付，並願放棄一切請求權」，業據上訴人提出收據一張在卷（原審卷七
    ０頁）為憑。按被上訴人己○○係於領取退休金時簽立上開收據，該收據既載明
    己○○不再要求其他給付，並願放棄一切請求權，被上訴人己○○當時顯然已明
　　確知悉其與上訴人間係就退休金債權債務之關係為協議，並與上訴人達成共識，
　　除領取之退休金額外，其願拋棄其餘之退休金請求權，自無權再為系爭夜點費退
　　休金之請求，被上訴人己○○以其簽立收據時並不知道退休金計算之內容，也不
　　知系爭夜點費應否記入平均工資，而抗辯其拋棄之法律行為欠缺成立要件，不生
　　拋棄之效力云云，並無可採，從而上訴人據以抗辯被上訴人己○○請求給付系爭
　　夜點費退休金，為無理由，自屬有據，被上訴人己○○請求傳訊證人陳建志，以
　　證明簽立上開收據時之真意，本院認已無必要。被上訴人雖又抗辯稱被上訴人己
　　○○所簽立之上開收據乃上訴人所預立以供上訴人全體員工領取退休金時之用，
　　屬定型化契約，依修正後民法第二百四十七條之一之規定，上開放棄一切請求權
　　之記載應屬無效，且此項約定亦屬違反強制或禁止規定，又係上訴人利用被上訴
　　人己○○退休後每月無固定收入供生活之機會，以扣留退休金支票為手段，強迫
　　被上訴人己○○簽立此條件之收據，所為顯然違背公序良俗，依民法第七十二條
　　之規定，應屬無效云云。然上訴人否認強迫被上訴人己○○簽立上開收據，被上
　　訴人己○○就其被迫簽立乙節並未能提出確切證據以實其說，且上訴人之其他退
　　休員工如本件其餘被上訴人所簽立之收據，或無如己○○所簽立之收據有拋棄其
　　他一切請求權之記載，或加註有若公司有違反法令或有損收款人應有權益者，不
　　在此限之記載，有收據四張在卷（本審卷一七四－一七七頁）可稽，以上訴人員
　　工簽立領取退休金之收據形式多樣性觀之，上訴人顯無強迫其員工簽立拋棄其他
　　一切退休金請求權之可能，被上訴人亦無可主張其受上訴人上開定型化契約限制
　　之餘地，又雇主應給付退休員工之退休金為勞基法所明定，要求員工簽立拋棄退
　　休金請求權固有違此強制規定，惟退休金之內涵因工資意義之不明確而迭有爭議
　　，為眾所週知之事實，苟雇主業已給付大部分之退休金，勞資雙方僅就部分有爭
　　議之給付是否列入退休金計算之基準，而達成協議，要難指為有違強制規定，經
　　查，上訴人已將被上訴人己○○之本薪、效率獎金、交通津貼、假日加班、伙食
　　津貼等絕大部分月所得列入平均工資，計算退休金，有被上訴人己○○提出之退
　　休金計算明細表在卷（原審雄勞簡卷一三頁）可稽，則被上訴人己○○簽立上開
　　收據拋棄系爭夜點費退休金之請求權，尚難指為有違強制規定，從而被上訴人己
　　○○主張其簽立上開收據，拋棄其餘退休金之請求權，依民法第七十一條、第七
　　十二條及修正後第二百四十七條之一規定，應屬無效，其仍得請求系爭夜點費退
　　休金云云，為不可取。
六、綜上所述，系爭夜點費係被上訴人因工作而獲得之報酬，應屬工資之一部分，上
　　訴人未將系爭夜點費計入平均工資核放退休金，被上訴人庚○○，甲○○、丁○
　　○、戊○○請求上訴人給付此部分之退休金，即屬正當，又被上訴人庚○○、甲
　　○○、丁○○、戊○○主張此部分可得領取之退休金依次為十九萬九千八百元、
　　十七萬三千三百萬元、十七萬九千三百七十六元、十七萬零六百八十六元等情，
　　為上訴人所不爭執，且按雇主應給付之勞工退休金應自勞工退休之日起三十日給
　　付之，勞基法施行細則第二十九條第一項定有明文。本件被上訴人庚○○、甲○
　　○、丁○○、戊○○分別於九十年十一月二十一日、八十九年十二月十五日、九
　　十年一月二十日、九十年十二月十七日退休，上訴人本應於九十年十二月二十日
　　前、九十年一月十四日前、九十年二月十九日前，九十一年一月十六日前依序給
　　付退休金於被上訴人庚○○、甲○○、丁○○、戊○○，惟因上訴人未為給付，
　　則被上訴人庚○○請求上訴人給付十九萬九千八百元及自九十年十二月二十一日
　　起，被上訴人甲○○請求上訴人給付十七萬三千二百零五元，及自九十年一月十
　　五日起，被上訴人丁○○請求上訴人給付十七萬九千三百七十六元及自九十年二
　　月二十日起，被上訴人戊○○請求上訴人給付十七萬零六百八十六元及自九十一
　　年一月十七日起，均至清償日止，按年息百分之五計算之法定遲延利息，為有理
　　由，應予准許，原審法院對此部分為該等被上訴人勝訴判決，並無不合。上訴人
　　上訴指摘原判決此部分不當，求予廢棄改判，為無理由，應予駁回。另被上訴人
　　己○○之請求，為無理由，應予駁回，原審法院就此部分為被上訴人己○○勝訴
　　判決，自有未合，上訴人上訴指摘此部分原判決不當，求予廢棄改判，為有理由
　　，應由本院廢棄改判之。
七、本件事證至臻明確，兩造其餘攻擊防禦方法，與本件判斷結果不生影響，自不逐
    一論述，併此敘明。
據上論結，本件上訴為一部有理由，一部無理由，依民事訴訟法第四百四十九條第一
項、第四百五十條、第七十九條但書，判決如主文。
中　　　華　　　民　　　國　　九十一　　年　　　九　　　月　　 十八　　 日
　　　　　　　　　　　　　　　　　　　臺灣高等法院高雄分院勞工法庭
~B1審判長法官　蔡明宛
~B2法　　　官　周慶光
~B3法　　　官　黃科瑜
右為正本係照原本作成。
不得上訴。
中　　　華　　　民　　　國　九十一　　年　　　九　　　月　　 二十　　　日
~B法院書記官　鄔敦俊
                                                                       Ｋ
